【裁判字號】    99,易,466
【裁判日期】    990422
【裁判案由】    詐欺
【裁判全文】
臺灣臺北地方法院刑事判決               99年度易字第466號
公  訴  人  臺灣臺北地方法院檢察署檢察官
被      告  乙○○
上列被告因詐欺案件，經檢察官提起公訴（98年度偵緝字第2830
號），被告於本院準備程序中就被訴事實為有罪之陳述，經法官
告知簡式審判程序意旨，並聽取公訴人及被告意見後，經本院合
議庭裁定由受命法官獨任進行簡式審判程序，判決如下：
    主  文
乙○○幫助意圖為自己不法之所有，以詐術使人將本人之物交付
，處有期徒刑陸月，如易科罰金，以銀元佰元即新臺幣玖佰元
折算壹日，減為有期徒刑月，如易科罰金，以銀元佰元即新
臺幣玖佰元折算壹日。
    事實及理由
一、本件犯罪事實及證據均引用檢察官起訴書所載，另犯罪事實
    欄第四行「應一真實姓名年籍不詳之成年男子要求」應修正
    為「因前多次向一真實姓名年籍不詳、綽號『章哥』之成年
    男子借款數千元，而應其要求」，犯罪事實欄第十二行「即
    將申辦取得之支票本、印章、存摺，以不詳代價販賣予馮建
    燈及詹淑梅」應修正為「即將申辦取得之空白支票本、存摺
    、印章交付『章哥』，『章哥』則以不詳代價將空白支票販
    賣予馮建燈及詹淑梅」。
二、被告行為後，刑法業於94年2月2日修正公佈，95年7月1日起
    施行。按行為後法律有變更者，適用行為時之法律，但行為
    後之法律有利於行為人者，適用最有利於行為人之法律，修
    正後刑法第2條第1項定有明文。此條規定係規範行為後法律
    變更所生新舊法律比較適用之準據法，本身尚無新舊法比較
    之問題，於新法施行後，應一律適用新法第2條第1項之規定
    ，為「從舊從輕」之比較。而本次法律變更，比較時應就罪
    刑有關之共犯、未遂犯、想像競合犯、牽連犯、連續犯、結
    合犯，以及累犯加重、自首減輕暨其他法定加減原因（如身
    分加減）與加減例等一切情形，綜其全部罪刑之結果而為比
    較（最高法院95年5月23日95年度第8次刑事庭會議決議參照
    ）。經查：
（一）刑法第339條第1項，法定刑罰金部分，依修正後刑法第33
      條第5款之規定，最低額為新臺幣1000元，惟依被告行為
      時之刑法第33條第5款規定，罰金之最低額僅新臺幣3元。
      比較修正前後之刑罰法律，適用修正後之規定，對被告顯
      未有利。
（二）刑法第30條第1項、第2項修正前規定為：「幫助他人犯罪
      者，為從犯。雖他人不知幫助之情者，亦同。從犯之處罰
      ，得按正犯之刑減輕之」，修正後則為：「幫助他人實行
      犯罪行為者，為幫助犯。雖他人不知幫助知情者，亦同。
      幫助犯之處罰，得按正犯之刑減輕之」，係將「從犯」修
      正為「幫助犯」，並明示幫助犯之成立，應以被幫助者著
      手犯罪之實行，且具備違法性為必要，至於被幫助者是否
      具有有責性，則不影響幫助犯之成立，而幫助犯之刑仍維
      持依正犯之刑減輕之效果，此有修正理由可資參照。基此
      ，本案被告幫助他人所為之詐欺犯行既均已既遂，則無論
      依照修正前或修正後刑法第30條第1項、第2項，對於被告
      並無有利不利之別，揆諸最高法院95年度第21次刑事庭會
      議決議之意旨，並無比較新舊法之必要，故應逕適用被告
      修正後之刑法第30條第1項、第2項論擬。
（三）揆諸前開說明，綜合被告全部罪刑之結果而為比較及修正
      後刑法第2條第1項之規定，自應整體適用被告行為時之刑
      法即修正前刑法之規定論處。
三、按刑法上之幫助犯，係對於犯罪與正犯有共同之認識，而以
    幫助之意思，對於正犯資以助力，未參與實施犯罪構成要件
    之行為者而言（參照最高法院88年度臺上字第1270號判決意
    旨）。本件被告係基於幫助綽號「章哥」之人而願擔任玒基
    公司登記負責人，並親自前往臺灣中小企業銀行中山分行開
    立系爭支票存款帳戶，復將領得之空白支票本、存摺及印章
    等物交付「章哥」，且並無任何積極證據證明有參與實施詐
    欺取財之犯罪構成要件行為，是核被告所為，係犯刑法第30
    條第1項、第339條第1項之幫助詐欺取財罪。又被告提供空
    白支票本、存摺、印章等資料予「章哥」之幫助犯行，應依
    刑法第30條第2項之規定，按正犯之刑減輕之。爰審酌被告
    素行非佳，本件係因前向他人借款而應允擔任公司負責人，
    並申辦支票存款帳戶領取空白支票幫助他人詐欺取財，所為
    嚴重影響社會經濟秩序，造成之損害非輕，惟被告並未實際
    參與詐欺犯行，並念及被告終能坦承犯行，已有悔意，暨被
    告高中肄業之智識程度，自92、93年間因槍砲彈藥刀械管制
    條例案件遭通緝後即流浪過日，以零工維生，因自慚而多年
    未與家人聯絡之生活狀況等一切情狀，量處如主文所示之刑
    。
四、中華民國九十六年罪犯減刑條例第5條規定：「本條例施行
    前，經通緝而未於中華民國96年12月31日以前自動歸案接受
    偵查、審判或執行者，不得依本條例減刑。」其立法理由謂
    ：「一、按通緝犯乃惡意逃避法律制裁，本無接受裁判及悔
    改之意，如嗣後經逮捕到案仍施予減刑，不啻有鼓勵民眾藐
    視法律之誤識，且對本條例施行前，因不知政府即將辦理減
    刑而自動到案服刑完畢之受刑人，因無法享受減刑寬典，尤
    難謂平。為維護法律尊嚴及消弭上述不公平現象，爰定明依
    本條例應減刑之通緝犯須於一定期限內自動歸案接受偵查、
    審判或執行，始能獲邀減刑寬典。二、將自動歸案截止日期
    定為96年12月31日，以免案件遷延，喪失減刑鼓勵犯罪人早
    日更生之美意。」由此可知，上開減刑條例第5  條之適用
    時機，限於「96年7月15日以前（包含當日）」經通緝，未
    於「96年7月16日施行起至96年12月31日以前（包含當日）
    」自動歸案，才不得依本條例減刑（臺灣高等法院暨所屬法
    院96年法律座談會刑事類提案第38號審查意見參照）。本案
    犯罪時間係在96年4月24日以前，且係於96年9月4日始經臺
    灣臺北地方法院檢察署發布通緝，有該署96年9月4日甲○盛
    冬緝字第3352號通緝書在卷可查，非於前開減刑條例施行前
    經通緝者，自無該減刑條例第5條之適用，且無其他不能減
    刑之事由，合於該條例第2條第1項第3款之規定，爰依法減
    輕其宣告刑二分之一，關於易科罰金部分，被告於行為時之
    刑法第41條第1項前段規定：「犯最重本刑為5年以下有期徒
    刑以下之刑之罪，而受6個月以下有期徒刑或拘役之宣告，
    因身體、教育、職業、家庭之關係或其他正當事由，執行顯
    有困難者，得以1元以上3元以下折算1日，易科罰金」，又
    被告行為時之易科罰金折算標準，修正前罰金罰鍰提高標準
    條例第2條前段（現已刪除）規定，就其原定數額提高為100
    倍折算1日，則本件被告行為時之易科罰金折算標準，如以
    銀元300元折算1日，經折算為新臺幣後，即應以新臺幣900
    元折算為1日。惟95年7月1日修正公佈施行之刑法第41條第1
    項前段則規定：「犯最重本刑為5年以下有期徒刑以下之刑
    之罪，而受6個月以下有期徒刑或拘役之宣告者，得以新臺
    幣1000元、2000元或30 00元折算1日，易科罰金」，比較修
    正前後之易科罰金折算標準，以95年7月1日修正公佈施行前
    之規定，較有利於被告等，則應依刑法第2條第1項前段，適
    用修正前刑法第41條第1項前段規定，定被告之易科罰金折
    算標準。
據上論斷，應依刑事訴訟法第273條之1第1項、第299條第1項前
段、第310條之2、第454條第2項，刑法第2條第1項前段、第339
條第1項、第30條第1項前段、第2項，修正前刑法第41條第1項前
段，刑法施行法第1條之1，廢止前罰金罰鍰提高標準條例第2條
，現行法規所定貨幣單位折算新臺幣條例第2條，中華民國九十
六年罪犯減刑條例第2條第1項第3款、第7條、第9條，判決如主
文。
本案經檢察官蘇維達到庭執行職務
中    華    民    國    99    年    4    月    22    日
                  刑事第八庭    法  官  楊蕙芬
以上正本證明與原本無異。
如不服本判決應於收受送達後10日內向本院提出上訴書狀，並應
敘述具體理由；其未敘述上訴理由者，應於上訴期間屆滿後20日
內向本院補提理由書（均須按他造當事人之人數附繕）「切勿逕
送上級法院」。
                                書記官  馬正道
中    華    民    國    99    年    4    月    22    日
附錄法條：
中華民國刑法第339條
（普通詐欺罪）
意圖為自己或第三人不法之所有，以詐術使人將本人或第三人之
物交付者，處 5 年以下有期徒刑、拘役或科或併科 1 千元以下
罰金。
以前項方法得財產上不法之利益或使第三人得之者，亦同。
前二項之未遂犯罰之。

司法院資訊處製作；財團法人民間司法改革基金會備份。
